臺灣臺北地方法院刑事判決　　　　　　　　　　　　　九十三年度自字第一二七號
　　自　訴　人　乙　○
　　代　理　人　姚念林律師
　　被　　　告　甲○○
　　選任辯護人　李岳霖律師
右列被告因誣告案件，經自訴人提起自訴，本院判決如左：
    主      文
甲○○無罪。
    理      由
一、自訴意旨略以：(一)被告甲○○於民國九十一年間以自訴人乙○（為楓葉國際顧問
    有限公司負責人，下稱楓葉公司）及案外人陳聖強（係博陞國際股份有限公司實
    際負責人，下稱博陞公司）為被告，向臺灣臺北地方法院檢察署提出告訴，指稱
    自訴人與陳聖強明知被告不符合加拿大魁北克省之獨立移民資格，竟共同基於意
    圖為自己不法所有之犯意聯絡，由陳聖強向被告誆稱能代為辦妥移民手續，使被
    告陷於錯誤，而於八十七年十二月初與博陞公司簽訂加拿大商業移民委任合約書
    ，並分別於該月間分次將代辦款項匯入博陞公司之帳戶，陳聖強收受該款項後，
    即於八十七年十二月七日與自訴人之楓葉公司簽訂申辦甲○○自雇移民事務之委
    任合約書，由楓葉公司代為處理被告之移民申請案件，嗣因該申請案歷經數月均
    無消息，被告遂向陳聖強詢問案件辦理進度，陳聖強復向被告誆稱該案因移民官
    分數計算有誤而遲未獲准，如將商業移民轉換成投資移民即能順利通過云云，被
    告又於八十九年十月二十六日與博陞公司簽訂附約，約定如原自雇移民之申請未
    獲准許，即申辦投資移民，並依約匯款至前開博陞公司銀行帳戶，惟嗣被告查詢
    發現其投資移民費用並未匯入加拿大加鼎銀行，且魁北克法院亦來函表示被告未
    取得加拿大移民資格，被告始知受騙，事實上被告之申請案已於八十九年三月即
    遭加國拒絕，自訴人卻加以隱匿欺瞞，並誆稱得繼續上訴等藉口，製造申請案仍
    在進行之假象，夥同陳聖強侵吞被告款項，因認自訴人涉有詐欺、背信及侵占罪
    嫌云云（該案業經臺灣臺北地方法院檢察署檢察官為不起訴處分，並經臺灣高等
    法院檢察署駁回再議在案）。(二)被告明知其所申請之加拿大自雇商業移民與投資
    移民等相關業務均係委託博陞公司辦理，而非委託自訴人所屬之楓葉公司辦理（
    楓葉公司與博陞公司係另一契約關係，楓葉公司僅依約向博陞公司收取代辦費用
    ），自訴人並非為被告處理事務之人，亦明知其申辦款項均支付予博陞公司陳聖
    強，並未給付任何款項予自訴人，自訴人亦未持有被告任何款項，竟指訴自訴人
    汲汲於收取其所支出之顧問費，或指稱自訴人隱匿移民申請案已遭正式拒絕之事
    實，進而製作一連串上訴、行政上訴、撤回上訴之假象云云，均與事實不符。(三)
    被告既供稱於九十年六、七月間始認識自訴人，並自承自訴人並未向其收取報到
    稅，何以於其九十二年九月二十六日刑事再議聲請狀中誣指自訴人於八十九年六
    月十六日持加拿大配合送件申請之哈維律師事務所郵件，要求被告針對該拒絕案
    向加國法院提出上訴？又何以誣稱自訴人要求其支付上訴所需繳納之報到稅新臺
    幣六萬二千零十元？被告明知自訴人並未隱瞞其商業移民申請遭拒之事實，其對
    於整個移民流程亦均知之甚稔，自己尚且提供不實申請文件，竟捏造上開不實事
    項，誣指自訴人涉犯背信、詐欺及侵占等罪，其虛構事實而為虛偽申告，實具有
    誣告故意及使自訴人受刑事處分之意圖甚明，因認被告前開申告所為，涉犯刑法
    第一百六十九條第一項之誣告罪嫌云云。
二、按犯罪事實應依證據認定之，無證據不得認定犯罪事實，刑事訴訟法第一百五十
    四條第二項定有明文；又不能證明被告犯罪者，應諭知無罪之判決，同法第三百
    零一條第一項亦有明定。次按刑法第一百六十九條誣告罪之成立，以意圖他人受
    刑事處分虛構事實而向該管公務員申告為其要件，故其所訴事實，雖不能證明係
    屬實在，而在積極方面尚無證據證明其確係故意虛構者，仍不能遽以誣告罪論處
    ，最高法院四十六年台上字第九二七號判例意旨參照。從而若告訴人非明知無該
    事實而故意捏造，僅因誤認有此事實或懷疑有此事實而為申告，縱不能證明其所
    訴事實實在，或被訴人終經不起訴處分確定，尚不得逕指為虛偽而科以申告人誣
    告罪名（最高法院四十年台上字第八八號、四十四年台上字第八九二號、五十九
    年台上字第五八一號判例均持相同見解）。
三、訊據被告堅決否認有何誣告犯行，辯稱：(一)博陞公司並非依據我國法令合法成立
    之移民業者，係由博陞公司招攬移民業務，再將案件轉包予領有設立登記許可執
    照之楓葉公司，被告委託陳聖強之博陞公司辦理加拿大移民業務，博陞公司將申
    請文件之作業及送件事宜另委由自訴人經營之楓葉公司辦理，此為自訴人所不否
    認，自訴人為被告與加拿大律師聯繫之唯一窗口，且楓葉公司對外聯繫用之信封
    上該公司地址與傳真號碼，均與博陞公司信封上之地址及傳真號碼相同，自被告
    之立場言，自訴人既實際參與案件之申請送件，自屬為被告處理該移民事務之人
    ；惟被告自八十七年十二月間委託博陞公司辦理移民申請案件後，久無下文，屢
    向博陞公司及自訴人交涉查詢，所得答案不一，或稱加國移民官計算分數錯誤、
    申請移民類別不被接受，或稱申請案遭拒、可進行上訴等，嗣被告不得已於九十
    年十二月二十一日自行傳真向加拿大駐香港總領事館詢問，始知申請案早於八十
    九年三月七日確定遭拒，然博陞公司與自訴人竟一再隱瞞，拒絕透露申請案早已
    遭拒之實情，楓葉公司甚且於八十八年十二月十三日以傳真信函通知博陞公司，
    要求博陞公司將被告之一萬一千元加幣電匯至自訴人帳戶，惟楓葉公司於被告發
    覺案件遭拒後，竟拒絕依其與博陞公司間「加拿大移民委任合約書」之約定退還
    被告所繳費用，則被告依據加拿大政府之公文及前揭移民委任合約書之條款，具
    狀向地檢署對自訴人提出背信、詐欺、侵占等告訴，不論最終偵查結果如何，所
    為指訴均有所憑，並非憑空捏造事實而為虛偽之申告，自無誣告自訴人之故意可
    言。(二)又被告九十二年九月二十六日刑事再議聲請狀中關於「八十九年六月十六
    日」之記載，實為「九十年六月十六日」之誤；至於報到稅部分，當時陳聖強對
    被告表示若欲就申請案之拒絕提出上訴，需再繳付上訴費美金二千五百元及補付
    報到費加幣二千九百五十元（折合新臺幣六萬二千零十元），被告當時已給付報
    到費予陳勝強，且自訴人自始為送件申請之人，並為與加拿大律師聯繫上訴事宜
    之窗口，更與陳聖強朋分委託代辦移民者繳付之服務費，則被告指稱陳聖強及自
    訴人向被告要求繳付報到費新臺幣六萬二千零十元，並非全然無據等語。
四、經查：
  (一)被告前以自訴人、案外人陳聖強、吳雲元為被告，指稱：自訴人與陳聖強明知其
    不符合加拿大魁北克省之獨立移民資格，竟由陳聖強向其誆稱能代為辦理自雇移
    民手續，其遂於八十七年十二月初與博陞公司簽訂加拿大商業移民委任合約書，
    並將款項匯入博陞公司銀行帳戶，陳聖強並於八十七年十二月七日與自訴人之楓
    葉公司簽訂加拿大移民委任合約書，由楓葉公司代為處理其移民申請案件，復於
    八十九年十月二十六日與博陞公司簽訂附約，約定如原自雇移民之申請未獲准許
    ，即申辦投資移民，亦依約將款項匯入博陞公司銀行帳戶，惟該移民案久無下文
    ，嗣經其自行查詢結果，始知該申請案早於八十九年三月間即遭加國拒絕，自訴
    人與陳聖強隱瞞事實，未將投資移民費用匯入加拿大銀行，復誆稱得繼續上訴且
    需給付上訴時之「報到稅」，事發後並拒絕退款等情，而於九十一年三月二十日
    向臺灣臺北地方法院檢察署對自訴人、案外人陳聖強、吳雲元（博陞公司名義負
    責人）提出詐欺、背信、侵占罪之告訴等事實，有刑事告訴狀一件可稽（見臺灣
    臺北地方法院檢察署九十一年度偵字第一七○九一號卷第三九頁），並據本院調
    取該偵查卷宗核閱屬實，復為被告及自訴人所不爭，此部分堪信為真實。
  (二)次查被告於前揭詐欺、背信等案件偵查中，主張其前於八十七年間，為求移民加
    拿大國，遂委託博陞公司（陳聖強為實際負責人）代為辦理相關移民手續，雙方
    於八十七年十二月初簽訂「委任合約書」，被告並依約於同月間支付酬金及費用
    一百零四萬九千二百三十元，博陞公司復於八十七年十二月七日與自訴人之楓葉
    公司簽訂「加拿大移民委任合約書」，由博陞公司將被告之自雇移民案件委由楓
    葉公司代為辦理；嗣被告又於八十九年十月二十六日與博陞公司簽訂「附約」，
    約定如原向加國申請之自雇移民案件未獲核准，則改為申辦投資移民，被告復依
    約於同年月三十日將二百零一萬六千八百五十元匯入博陞公司之帳戶內等事實，
    為自訴人所不否認，並有博陞公司委任合約書、附約、博陞公司收據、華信銀行
    匯款委託書、博陞公司與楓葉公司之加拿大移民委任合約書等在卷可稽（見本院
    卷第十八至二五頁），復經陳聖強於前揭偵查案件中坦認不諱（見上開偵查卷第
    八八頁）。足認被告確因欲移民加拿大，而委託陳聖強所屬博陞公司辦理相關移
    民手續，並依約付款，陳聖強復將該移民案委由自訴人所屬楓葉公司辦理，並由
    自訴人代為安排處理相關申請、面談及聯繫事宜。又被告原欲申辦之自雇移民案
    件，經加拿大官方審核後，以被告所提出之申請文件並不符合該國魁北克移民法
    之評選條件為由，而加以拒絕，有加拿大移民局官員八十九年三月七日之通知信
    函可稽（見上開偵查卷第五八頁），自訴人對於被告辯稱其自雇移民案早於八十
    九年三月七日遭拒一節亦不否認（見本院卷第七九頁反面）。復以被告依約支付
    款項後，其自雇移民案遭到拒絕，陳聖強復告以得提出上訴，博陞公司嗣又於八
    十九年十月二十六日與被告簽訂附約，允諾得改辦理投資移民，被告另又匯款二
    百餘萬元至博陞公司帳戶作為移民費用，惟經被告事後查詢得知，加拿大加鼎銀
    行之指定帳戶並未收得被告支付之投資移民費用，該費用實遭陳聖強等人侵占入
    己，而未依約將客戶交付之金額轉匯，陳聖強之業務侵占行為並經臺灣高雄地方
    法院判處有期徒刑二年，被告迄今仍未能辦妥移民加國手續，陳聖強簽約之初所
    簽發之履約保證支票經被告提示後亦因退票而未能兌現等情，除據被告供明在卷
    外，並有信函、支票、退票理由單各一紙（分見偵查卷第五十、五六、五七頁）
    及臺灣高雄地方法院九十二年度訴字第七四○號刑事判決（本院卷第一六二頁以
    下）在卷可稽。
  (三)依被告與博陞公司簽訂之委任合約書以觀，該代辦移民委任契約之契約當事人為
    博陞公司（陳聖強）與被告，博陞公司與自訴人所屬楓葉公司另行簽訂之「加拿
    大移民委任合約書」，則係博陞公司為處理自訴人移民案而與楓葉公司間所建立
    產生之另一契約關係；是依上開二契約之法律關係以觀，自訴人雖非直接受被告
    委任處理其移民事務之契約當事人，客觀上難以成為刑法背信罪之主體，自訴人
    公司所得報酬亦係得自於委任人博陞公司，而與被告支付予博陞公司之相關費用
    無直接關連。惟楓葉公司受博陞公司之委任後，事實上均持續代被告或博陞公司
    向加拿大移民當局進行移民案之相關申請、面談、接洽及聯繫程序，迄被告申請
    案遭拒後，自訴人公司甚且協助被告向加拿大之配合律師研商進行行政上訴事宜
    ，此情為自訴人所不否認，並有楓葉公司傳真予博陞公司要求博陞公司須將被告
    繳交之費用電匯至自訴人國外帳戶之信函一紙可稽（本院卷第一二四頁）；嗣被
    告於九十年一月間發現陳聖強未依約轉匯移民費用之侵占犯行後，自訴人尚且於
    九十年五、六月間起出面與被告接洽，帶同被告等被害人前往調查局舉發陳聖強
    不法犯行，並持續協助處理後續問題等節，亦據被告與自訴人供明在卷（見本院
    卷第四三、七八、二○五頁）。而被告申辦之移民案件自八十七年十二月與博陞
    公司簽約時起，迄九十年間仍無下文，被告遂自行於九十年十二月間傳真向加拿
    大駐香港總領事館查詢，並於九十一年一月間獲得覆文，確定其申請案已於八十
    九年三月七日遭拒絕，有被告所提出之傳真函、信封在卷可考（見本院卷第一二
    ○至一二一頁）。是被告依博陞公司與楓葉公司之契約、信函及其所自行查證所
    知資料，認定自訴人與陳聖強均屬實際為其辦理移民事務之人，且因申請案遲未
    通過已達二、三年之久，陳聖強及自訴人均拒絕退還其所繳交費用，因而認定自
    訴人與陳聖強共謀詐騙，及違背渠等任務而將移民款項侵吞，進而向檢察官提出
    詐欺、背信、侵占等告訴，尚非憑空捏造虛偽事實而故為不實之指訴。自訴人以
    被告明知其並未委任楓葉公司，亦未曾支付款項予楓葉公司，竟對伊提出告訴為
    由，主張被告係故為不實之申告云云，尚屬速斷。參以被告於本院審理時陳稱：
    自訴人為伊與加拿大律師聯繫之唯一窗口，伊與博陞公司係在八十七年十二月八
    日簽約，惟博陞公司與楓葉公司早於前一日（十二月七日）即已簽約，使伊覺得
    可疑，且楓葉公司對外聯繫用之信封上該公司地址與傳真號碼，均與博陞公司信
    封上之地址及傳真號碼相同，相關翻譯文件均由位於楓葉公司附近之臺北翻譯社
    所翻譯，伊於八十九年間曾直接前往博陞公司詢問移民手續，當時陳聖強不在，
    係自訴人本人出面接待，自訴人稱案件係其辦理，陳聖強事後亦表示自訴人為他
    們的股東等語（見本院卷第二○三至二○五頁），佐以陳聖強確因侵占含自訴人
    在內之客戶移民款項而經法院判刑等情，益徵被告係依據其蒐集所得事證，基於
    一般人之懷疑而一併對自訴人提出告訴，其主觀上尚無誣告故意可言，自不能以
    其未能證明所訴事實確實完全存在，或其所申告之案件嗣經檢察官為不起訴處分
    確定等事實，遽論其誣告罪責。被告辯稱其係憑據契約及相關公文資料，始對自
    訴人提出告訴而無誣告之意等語，自屬可信。
  (四)至於自訴人雖提出自證二之說明表格、自證七、八即被告與陳聖強於調查局之筆
    錄、自證十六被告寄予自訴人之信函（本院卷第十六頁、第八七至九一頁、第二
    ○○頁），主張被告對於本件移民流程均知之甚詳，然竟為不實之誣告云云，查
    上開資料固得以證明被告知悉本件申辦部分流程，惟被告因所申辦之案件遲無下
    文，先於自訴人陪同下前往調查局舉發陳聖強犯行，嗣於九十年十二月接獲加拿
    大駐香港總領事館之文件，確定其申請案早於八十九年三月七日駁回，又因自訴
    人代為處理之上訴程序最終仍於事無補，所繳款項復無法追回，始於九十一年三
    月間對陳聖強及自訴人等人提出告訴，亦難認有故意誣陷自訴人之意。另被告於
    偵查中所提出之九十二年九月二十六日刑事再議聲請狀雖載稱：「‧‧告訴人申
    辦加拿大移民事務，申請案件於八十九年三月七日即已遭加拿大‧‧‧拒絕‧‧
    ‧詎於同年六月十六日被告乙○卻又持其加拿大配合送件申請之‧‧‧郵件，要
    求告訴人針對該拒絕案向加國提出上訴」等語（見本院調取之臺灣高等法院檢察
    署九十二年度上聲議字第四三九九號卷第七頁），惟被告及自訴人均陳稱係九十
    年五、六月間始認識彼此，且依卷內移民申請之相關流程以觀，前開「八十九年
    六月十六日」之記載應係「九十年」之筆誤，自訴人指摘被告故意扭曲此部分事
    實云云，自有未合。另被告之申請案遭拒後，如欲提出上訴應再繳付上訴費美金
    二千五百元及報到費加幣二千九百五十元（折合新臺幣六萬二千零十元），被告
    並已支付報到費予陳聖強等情，業據被告陳明在卷（見本院卷第二一三頁），則
    被告於前開再議狀內指訴「自訴人」向其收取報到稅新臺幣六萬二千零十元，雖
    有過於籠統論述之嫌，惟此恐係被告當時對於上訴程序有所誤解所致，況其主觀
    上既認定自訴人與陳聖強為共犯，則其於書狀內所為之概括指訴，縱與客觀事實
    有所誤差出入，亦尚不得以此枝節推論被告犯行，自訴意旨主張被告明知自訴人
    未曾向其收取報到稅，卻仍歪曲此部分事實而為不實指控，應構成誣告云云，亦
    難採憑。
五、綜右各情，本件依自訴人所提出之證據，均不能證明被告確有自訴意旨所指誣告
    犯行，此外復查無其他積極證據，足資證明被告有何自訴人所指前開犯行，本件
    既不能證明被告犯罪，揆諸前揭判例意旨及說明，依法自應為被告無罪之諭知。
據上論斷，應依刑事訴訟法第三百四十三條、第三百零一條第一項，判決如主文。
中　　　華　　　民　　　國　　九十三　　年　　 十二 　　月　　 三十 　　日
                                      臺灣臺北地方法院刑事第十一庭
                                          審判長  法  官  劉方慈
                                                  法  官  陳正昇
                                                  法  官  林庚棟
右正本證明與原本無異。
如不服本判決，應於判決送達後十日內，向本院提出上訴狀。
                                                  書記官  殷玉芬
中　　　華　　　民　　　國　　九十三　　年　　 十二　 　月　　三十一    日
